【裁判字號】    98,消債更,403
【裁判日期】    990408
【裁判案由】    更生
【裁判全文】
臺灣桃園地方法院民事裁定           98年度消債更字第403號
聲  請  人
即  債務人  甲○○
代  理  人  鄧湘全  律師
上列當事人因消費者債務清理事件，聲請更生，本院裁定如下：
    主    文
債務人甲○○自中華民國九十九年四月十二日下午五時起開始更
生程序。
命司法事務官進行本件更生程序。
    理    由
一、按法院開始更生程序之裁定，應載明其年、月、日、時，並
    即時發生效力。次按法院裁定開始更生或清算程序後，得命
    司法事務官，進行更生或清算程序，必要時，得選任律師、
    會計師或其他適當之自然人或法人一人為監督人或管理人。
    消費者債務清理條例第45條第1 項、第16條第1 項分別定有
    明文。
二、本件聲請意旨略以：聲請人前依中華民國銀行公會會員辦理
    消費金融案件無擔保債務個別協商一致性機制，與各債權銀
    行達成一致性協商方案，總計每月須繳款新台幣（下同）16
    ,995元（本院卷第152 頁），惟聲請人因疏忽漏繳對於債權
    銀行遠東商業銀行之款項，雖經聲請人事後繳齊，而遠東商
    業銀行亦同意聲請人繼續依約繳款。詎遠東商業銀行卻事後
    反悔認聲請人有違約之情，並要求一次清償全部債務，且聲
    請查封聲請人之自用住宅及強制扣薪，致聲請人無力繳納與
    其餘債權銀行之協商方案而毀諾，實有不可歸責於己之事由
    。聲請人之無擔保或無優先權債務總額未逾1,200 萬元，復
    未經法院裁定開始清算程序或宣告破產，且非聲請人主觀惡
    意，實係客觀上具有上述不可歸責事由存在，爰依法聲請更
    生等語。
三、按消費者債務清理條例立法意旨，乃在幫助陷於經濟上困境
    之債務人，得藉由更生或清算程序，走出經濟困境，避免走
    向絕路，實現憲法所保障之生命權。再按債務人對於金融機
    構因消費借貸、自用住宅借款、信用卡或現金卡契約而負債
    務，其法律關係較單純明確，金融機構並已訂有債務協商機
    制，如能協商成立，債務人或不須依本條例聲請更生或清算
    ，可疏減法院負擔，有效分配司法資源。故為使債務人得自
    主解決其債務，故明定債務人對於金融機構因消費借貸、自
    用住宅借款、信用卡或現金卡契約而負債務之情形，採行協
    商前置主義，消費者債務清理條例第151 條立法意旨足資參
    照。另債務人如已與金融機構協商成立者，不得聲請更生或
    清算。但因不可歸責於己之事由，致履行有重大困難者，不
    在此限。上開條例第151條第5項亦定有明文。經查：
(一)、聲請人主張其於97年間，與債權銀行達成個別協商一致性方
    案，每月共需清償16,995元等情，業有卷附之7 份個別協商
    一致性方案協議書可憑，堪以信實。
(二)、聲請人聲稱其雖漏繳債權人遠東國際商業銀行之協商方案款
    項，然經遠東國際商業銀行通知，其已補繳等情，業已提出
    存摺影本為證。本院審酌聲請人本雖有漏繳款項之情事，惟
    嗣後業已如數補繳，足認其主觀上並無故意毀諾之意。然嗣
    後遠東國際商業銀行向本院民事執行處聲請查封聲請人之不
    動產，並扣其薪資3 分之1 。而聲請人之各債權銀行本係基
    於考量聲請人之各項所得、現所負之債務及聲請人每月之必
    要支出等客觀條件下，於聲請人得維持最低生活標準情形下
    ，計算聲請人每月應償還之金額。然因遠東國際商業銀行不
    顧聲請人已將漏繳之款項補繳，而驟認聲請人惡意毀諾，甚
    而向聲請人之財產為強制執行，致聲請人遭到扣薪後，已無
    法維持生活之必要支出與償還協商方案款項之平衡而毀諾等
    情，尚難認定係因聲請人主觀之惡意而毀諾，應認其具有不
    可歸責之事由，致履行有重大困難。合先敘明。
(三)、本件聲請人於聲請狀雖陳稱每月薪資約50,000元，惟依聲請
    人所提出之薪資條所示（本院卷第17 頁 ），其全民健康保
    險投保薪資額為57,800元，是本院認聲請人每月可供支配之
    款項應認係57,800元。
(四)、聲請人所陳報之每月各項支出部分：
１、房屋貸款13,000元：此部分支出業據聲請人提出相關單據為
    憑，亦與一般家庭租賃房屋租金相當，尚屬合理，爰予列計
    。
２、牌照稅每年11,230元、燃料稅每年6,120 元、房屋稅及地價
    稅3,200 元、社區管理費每年10,584元、停車管理費每年8,
    400 元：此部分支出業據聲請人提出相關單據為憑，核屬必
    要支出，尚屬適當，爰予列計。又上開支出以每月換算計算
    ，則每月應支出數額為3,295 元。
３、交通費5,000 元、車輛維修保養費30,000元、紅白包年節20
    ,000元、醫療費3,000 元、雜支2,500 元：此部分支出均未
    據聲請人提出相關單據為憑，致本院無從審酌上開支出是否
    適當，爰均不予列計。
４、1 名子女扶養費8,000 元、父母撫養費每人每月6,500 元：
    聲請人與配偶育有未成年子女1 名，且聲請人配偶並無工作
    收入等情，業據聲請人提出戶籍謄本及其配偶財政部台北市
    國稅局97年度綜合所得稅各類所得資料清單在卷可參，堪可
    採信，又本院參酌行政院主計處每人每月最低生活支出9,82
    9 元之標準，認聲請人支出子女扶養費8,000 元為可採。至
    於聲請人父母均無工作收入等情，固據聲請人提出其父母綜
    合所得稅各類所得資料清單在卷，惟聲請人亦有胞兄及胞姐
    各1 人，本院認此扶養父母支出應由聲請人兄姐3 人平均攤
    分，而聲請人就此支出費用亦未提出相關單據為憑，故本院
    爰依上開每人每月最低生活支出9,829 元為計算標準，則聲
    請人就父母之扶養之支出應以6,553 元可採，逾此數額不予
    列計。（計算式：9,829 元×2人÷3人）
５、膳食費12,000元：此部分支出雖未據聲請人提出相關單據，
    然本院審認聲請人全家3 人，每人每月膳食費為4,000 元，
    平均每日約133 元，堪屬合理。惟就聲請人子女膳食費部分
    ，應以為上開子女扶養費所涵蓋，故就此膳食費部分應以8,
    000 元為可採，逾此數額，不予列計。
６、電話費3,000 元、水電費3,000 元：此部分支出固據聲請人
    提出相關單據為憑，惟本院審酌該單據，認電話費應以500
    元、水電費支出應以1,500元為可採，逾此數額，不予列計。
７、保險費每年10,000元：蓋保險係為避免將來不確定之危險對
    被保險人之人身或財產造成損害，故給付一定之保險費，而
    由保險人負擔危險及損害之制度，依消費者債務清理條例立
    法意旨及生活必要性支出考量，人壽保險對於維持一般人最
    低生活水平並無任何必要關聯性，故不予列計。
８、綜上，本件聲請人每月平均收入57,800元，扣除上開必要生
    活支出40,848元後（計算式：13,000元＋3,295 元＋8,000
    元＋6,553 元＋8,000 元＋500元＋1,500元＝40,848元），
    尚餘16,952元，恰僅適足以清償上揭協商債務金額16,995元
    。惟債權銀行遠東商業銀行並不同意依原協商一致性方案繼
    續履行，堅持另洽談新協商方案，有本院99年3 月29日訊問
    筆錄可稽，基此，聲請人顯已無法依原協商方案履行。
四、又依聲請人所提出之財產歸屬資料清單觀之，聲請人名下固
    有土地及房屋各1 筆，惟依債權銀行聯邦商業銀行於98年12
    月21日所提出之民事陳報狀所載，該房地之鑑估價額尚不足
    以清償聯邦商業銀行之有擔保債權，更遑論變賣後有何餘款
    可供清償其餘債務。
五、綜上所述，堪認本件聲請人就其毀諾具有不可歸責之事由，
    致履行顯有重大困難。復確有不能清償債務之情事，此外，
    本件又查無聲請人有消費者債務清理條例第6 條第3 項、第
    8 條或第46條各款所定駁回更生聲請之事由存在，則聲請人
    聲請更生，應屬有據，並依首揭規定命司法事務官進行本件
    更生程序，爰裁定如主文。
中    華    民    國    99    年    4     月    8     日
                  民事第二庭    法  官  陳彥年
上列正本證明與原本無異。
本件不得抗告。
中    華    民    國    99    年    4     月    8     日
                                書記官  劉霜潔

司法院資訊處製作；財團法人民間司法改革基金會備份。
